臺灣高等法院民事判決　九十一年度上易字第三六六號
　　　上　訴　人　　甲○○
　　　被上訴人　　　乙○○
　　　複　代理人　　陳郁仁
右當事人間損害賠償等事件，上訴人對於中華民國九十一年三月二十一日臺灣臺北地
方法院九十年度訴字第九七四號第一審判決提起上訴，本院判決如左：
    主　　文
上訴駁回。
第二審訴訟費用由上訴人負擔。
    事實及理由
一、被上訴人起訴主張：上訴人原係臺灣歷史博物館籌備處（以下簡稱台史館）工務
    組長，被上訴人則為台史館展示組研究助理。因上訴人自八十九年三月三十日進
    入台史館工作後，對於台史館主任林正儀交辦之工作，屢屢敷衍塞責，抗命犯上
    。嗣上訴人於八十九年八月十日上午十時許，在台北市○○○街三一巷五三號台
    史館二樓辦公室內，因細故與台史館主任林正儀發生口角，並大聲叫囂，指責台
    史館主任林正儀言行不當，林正儀為維持辦公室紀律，通令工作人員至會議室開
    會，適被上訴人奉上級主管指示進行會議紀錄錄音工作，手持錄音機準備錄音。
    詎上訴人因唯恐不實及毀謗之言詞為被上訴人錄音，竟下手強奪被上訴人左手所
    握之錄音機，並強力拉扯被上訴人身體及手臂，而與被上訴人發生激烈拉扯，使
    被上訴人跌倒在地，受有左肩脫臼之傷害。是上訴人故意不法拉扯被上訴人之侵
    權行為，致使被上訴人受有左肩脫臼之傷害，上訴人依民法第一百八十四條第一
    項之規定，自應負擔損害賠償責任。爰請求上訴人賠償醫藥費用新臺幣（下同）
    五萬六千五百七十八元，增加生活上支出費用一萬一千一百四十元，精神慰撫金
    五十萬元，合計五十六萬七千七百一十八元及自起訴狀繕本送達翌日（八十九年
    十一月十日）起至清償日止，按年息百分之五計算之利息等語（本院按：原判決
    命被上訴人給付醫療費用三千一百七十八元、精神慰撫金十萬元，計十萬三千一
    百七十八元及遲延利息，駁回被上訴人其餘之請求，被上訴人對其敗訴部分未聲
    明不服，已告確定）。答辯聲明：上訴駁回。
二、上訴人則以：上訴人並無傷害被上訴人之行為，當天乃係被上訴人誤上訴人所指
    業務「關係」二字暗諷其與林正儀間之關係，有誹謗之意，遂突至上訴人之辦公
    位置謂要錄音存證，上訴人欲趨前解釋，被上訴人不願意聽急著要跑走，以致不
    慎滑倒在地上，上訴人蹲下欲幫被上訴人撿拾錄音機，隨即遭同事陳策群緊緊抱
    住在地，上訴人實無與被上訴人推擠拉扯致傷害被上訴人之行為。本件實係因上
    訴人反對收回委外辦理之台史館二十四億興建工程，擋人財路所致。被上訴人主
    動挑釁、自己不慎跌倒，被上訴人於損害之發生與有過失，應減輕或免除賠償金
    額。上訴人月薪五萬二千元，家有妻及二子女、母親患有海默氏巴金森症，原判
    決判賠之慰撫金十萬元過高云云，資為抗辯。上訴聲明：(一)原判決不利於上訴人
    部分廢棄。(二)右廢棄部分，被上訴人在第一審之訴及其假執行之聲請均駁回。
三、兩造不爭執之事實：
    (一)被上訴人主張其於八十九年八月十日上午十時許，在台北市○○○街三十一巷
      五三號之台史館二樓辦公室內，因有關工作上會議紀錄錄音問題，而與上訴人
      發生爭執之事實，為上訴人所不爭執；則被上訴人此部分主張之事實，自堪信
      為真實。
    (二)被上訴人復主張其於上開時間、地點，與上訴人發生爭執後，受有左肩脫臼之
      傷害之事實，復據其提出台大醫院診斷書二份為證，上訴人對診斷証明書形式
      之真正不爭執，亦堪信為真實。
四、兩造爭執之爭點：
    被上訴人主張其所受左肩脫臼之傷害，係因兩造於八十九年八月十日，發生爭執
    時，為上訴人下手強奪被上訴人左手所握之錄音機，並強力拉扯被上訴人身體及
    手臂，致被上訴人跌倒在地上所致。上訴人否認被上訴人之受傷與其有關。是兩
    造爭執之爭點在於：
    (一)上訴人是否傷害被上訴人之身體，而構成侵權行為？
    (二)上訴人若構成侵權行為，原判決所命給付之精神慰撫金十萬元是否過高？
    (三)被上訴人請求遲延利息，是否應予准許？
五、關於本件之爭點，分述如下：
    (一)有關上訴人是否傷害被上訴人之身體，而構成侵權行為之爭點：
      (1)兩造於八十九年八月十日上午十時許，在台北市○○○街三十一巷五三號之
        台史館二樓辦公室內，因有關工作上會議紀錄錄音問題，而發生爭執，此為
        兩造所不爭執。而依當日兩造發生爭執時，在場目睹經過之證人陳策群，於
        原法院八十九年度自字第八七三號傷害案件中證稱：「我就看到他們在爭奪
        錄音機，被告（即本件上訴人）從後環抱自訴人（即本件被上訴人），我想
        分開他們，但是沒有成功，後來分開之後，自訴人就說他的手受到傷害。」
        另依當日在場目睹經過之證人謝育綿，於該案件證稱：「被告從後架著自訴
        人的手臂，要搶他的錄音機，因為自訴人在掙扎，因而拖倒自訴人，自訴人
        才受傷。」又當日在場之證人陳靜寬，復於本院九十年度上易字第九九一號
        傷害案件中證稱：「我站起來一看賴小姐（指本件被上訴人）兩手抱著肚子
        ，甲○○（即本件上訴人）從後面拉起她的雙手，我看到她的雙手被甲○○
        拉起來，上衣被他拉高，肚子露出來，然後賴小姐大叫手受傷，我就趕快站
        起來要救人。」再依上訴人於上開刑事案件聲請傳喚之證人吳文祥亦證述：
        「上訴人要拿自訴人手上的錄音機，自訴人不肯，雙方就為了爭奪錄音機而
        發生拉扯，拉扯過程中我看到自訴人跌倒在地上，後來我看到一名工讀生要
        分開他們。」、「上訴人要自訴人的錄音機，自訴人不肯，雙方就發生搶奪
        ，過程中我看到自訴人跌倒。」業經本院調閱上開刑事卷宗，查閱屬實，兩
        造對上開證人之證述，亦均不爭執。足見上訴人確有為爭奪被上訴人手上之
        錄音機，由後環抱拉扯被上訴人，致使被上訴人倒地受傷。參以，上訴人上
        開爭奪被上訴人手上錄音機，致使被上訴人倒地受有左肩脫臼之傷害行為，
        業經原法院八十九年度自字第八七三號刑事判決、本院九十年度上易字第九
        九一號刑事判決，判處上訴人拘役伍拾日確定。則被上訴人主張其因上訴人
        之搶奪上開錄音機之行為，致為上訴人撞擊倒地，受有左手脫臼傷害之事實
        ，堪信為真實。
      (2)上訴人於上訴理由狀主張原法院「僅就刑事訴訟中證人之證詞提示上訴人後
        即率指上訴人對證人之證述不加爭執」（本院卷第二二頁第一、二行）云云
        。查，依原法院言詞辯論筆錄所載，「法官提示本院八十九年度上易字第九
        九一號刑事卷宗予兩造，問兩造有何意見，被告訴代答稱：『沒有意見』」
        （原審卷第一八七頁），故原判決理由欄為「兩造對證人之證述均不爭執」
        之記載，洵屬有據。苟上訴人（原審被告）之訴訟代理人對證人之證詞有意
        見，其可簡要陳稱「如提出於卷內資料所述之意見」（上訴人主張其一再指
        出證人之證言矛盾，且已提出吳文祥之電話錄音及譯文）。按法院之筆錄係
        據實記載開庭之情形，如上訴人之訴訟代理人未為「沒有意見」之陳述，筆
        錄不可能如此之記載，故上訴人對原判決此部分之指摘，純屬無據。上訴人
        雖提出證人吳文祥九十年八月七日之電話錄音帶，主張吳文祥說過：「‧‧
        ‧根本沒有拉扯，連脫臼都沒有，都是假的‧‧‧」；惟經本院訊問證人吳
        文祥，其證稱：「我就是涉世未深才會被別人錄音，賴小姐手是否有脫臼我
        不知道‧‧‧雙方在一起拉扯無法證明手是否會脫臼」等語（本院卷第七八
        、七九頁）。足證吳文祥遭上訴人竊錄時所講之雙方未拉扯、被上訴人沒有
        脫臼等語，與事實不符。被上訴人左肩脫臼於八十九年八月十日至醫院急診
        ，有國立臺灣大學醫學院附設醫院（以下簡稱臺大醫院）出具之診斷書在卷
        可稽（原審附民卷第七頁），公立醫院出具之診斷書係具有公信力；上訴人
        徒以依旅遊急救常識節錄「一般脫臼會出現腫大、關節變形、受傷部位皮膚
        變色等症狀」質疑被上訴人是否有脫臼，顯係誤解診斷書係記載「病名」而
        非記載「症狀」所致。上訴人所為被上訴人未因其侵權行為而受傷之抗辯，
        委無可採。
    (二)原判決所命給付之精神慰撫金十萬元是否過高？
      按慰撫金之多寡，應斟酌雙方之身分、地位、資力與加害程度，及其他各種情
      形核定相當之數額，該金額是否相當，自應依實際加害情形與被害人所受之痛
      苦及雙方之身分、地位、經濟狀況等關係決定之，而非僅以原判決准許之醫療
      費用為唯一之衡量標準。被上訴人因上訴人之傷害行為，致受有左肩脫臼之傷
      害，迄八十九年九月十五日至臺大醫院門診，仍有肌力減弱及神經壞死現象，
      有臺大醫院出具之診斷書附於原審附民卷第八頁可佐，被上訴人之肉體、精神
      ，受相當程度之痛苦。原法院斟酌被上訴人受傷、康復之情形，以及被上訴人
      係擔任台史館研究助理之工作，上訴人原係台史館工務組技士，現為行政院農
      業委員會林務局新竹林區管理處副技師兼股長，月薪五萬二千元等兩造之身分
      、地位等一切情狀，認慰撫金以十萬元為適當，尚稱公允。上訴人以本件傷害
      事件之發生，係由於被上訴人之挑釁、被上訴人自己不慎跌倒，主張過失相抵
      云云。查，被上訴人持錄音機係為開會錄音之需要，並非故意挑釁上訴人，而
      被上訴人之所以跌倒以致受傷，乃肇因於上訴人之拉扯、搶奪錄音機，被上訴
      人並無過失，上訴人自無主張過失相抵之餘地。
    (三)被上訴人請求遲延利息，是否應予准許？
      按，「給付無確定期限者，債務人於債權人得請求給付時，經其催告而未為給
      付者，自受催告時起，負遲延責任。」、「遲延之債務，以支付金錢為標的者
      ，債權人得請求依法定利率計算之遲延利息。」、「應付利息之債務，其利率
      未經約定，亦無法律可據者，週年利率為百分之五。」民法第二百二十九條第
      二項前段、第二百三十三條第一項前段、第二百零三條分別著有明文。次按，
      「以身體被傷害而請求金錢賠償者，固不得依民法第二百十三條第二項請求就
      該金錢加給利息，惟侵權行為人支付該金錢遲延時，被害人非不得依民法第二
      百三十三條第一項規定請求法定利息。」（最高法院七十年台上字第六八九號
      判例參照）。上訴人猶執前詞，主張被上訴人在應以金錢賠償被上訴人身體所
      受之損害時，不得請求按法定利率計算之遲延利息，顯與判例意旨有違，洵非
      可取。
六、綜上所述，被上訴人主張為可採，上訴人所辯均無可取。從而，被上訴人本於侵
    權行為之法律關係，請求上訴人賠償損害為有理由，應予准許。是則原審判命上
    訴人給付，於法並無違誤。上訴意旨指摘原判決不當，求予廢棄改判，為無理由
    ，應予駁回。
七、據上論結，本件上訴為無理由，依民事訴訟法第四百四十九條第一項、第七十八
    條，判決如主文。
中　　　華　　　民　　　國　　九十一　　年　　　七　　　月　　  十七　　日
                                  民事第九庭
　　　　　　　　　　　　　　　　　　　審判長法　官　吳　謙　仁
　　　　　　　　　　　　　　　　　　　　　　法　官　魏　大　喨
　　　　　　　　　　　　　　　　　　　　　　法　官　蘇　瑞　華
右正本係照原本作成。
不得上訴。
中　　　華　　　民　　　國　　九十一　　年　　　七　　　月　　十八　　　日
　　　　　　　　　　　　　　　　　　　　　　書記官　賴　以　真
